【裁判字號】    90,訴,278
【裁判日期】    901030
【裁判案由】    清償借款
【裁判全文】
臺灣苗栗地方法院民事判決  九十年度訴字第二七八號
    原      告    壬○○
    訴訟代理人    癸○○○
    被      告    戊○○
                  丁○○
    法定代理人    辛○○○
    被      告    甲○○
                  乙○○
                  丙○○
                  庚○○
    訴訟代理人    己○○
右當事人間請求清償借款事件，本院判決如左：
    主    文
被告應連帶給付原告新台幣貳佰參拾玖萬元，及自民國九十年八月二十八日起至清償
日止，按年息百分之五計算之利息。
訴訟費用由被告連帶負擔。
    事    實
甲、原告方面：
一、聲明：如主文所示。
二、陳述：
（一）緣第三人林金池前於民國八十六年十月十八日書立借據，向原告借款新台幣（
      下同）三百萬元，除另簽發票號分別為一九三四三一號、一九三四二０號，面
      額分別為二百萬元、一百萬元，未載到期日之本票各一紙予原告執有外，並約
      定提供其所有坐落苗栗縣竹南鎮○○段一０三之八地號等五筆土地設定抵押權
      以為前開借款債務之擔保，如逾三個月未繳息，則任由債權人以實行抵押權等
      方式予以追償，後經林金池還款一百萬元，上開債務金額尚餘二百萬元。
（二）嗣林金池於八十七年二月二十三日偕同訴外人李武生前往原告處所，以其名義
      代李武生向原告借款三十八萬五千元，林金池本人亦借款五千元，合計當日借
      款為三十九萬元，林金池除於原告所書借款紀錄上簽名外，並簽發票號０九二
      二一二號，面額三十八萬五千元，未載到期日之本票一紙予原告執有，合計林
      金池先後向原告借款未償餘額為二百三十九萬元。
（三）林金池於九十年一月四日死亡，原告就前開抵押物聲請拍賣尚未受償，被告辛○○○等八人分別為林金池之配偶及子女，均為其法定繼承人，為此訴請被告
      八人連帶清償前開借款債務，及自追加起訴狀繕本最後送達被告翌日即九十年
      八月二十八日起至清償日止之法定遲延利息。
三、證據：提出戶籍謄本四份、繼承系統表一份、本票影本四紙、借據、借款紀錄影
    本各一份，並聲請訊問證人李武生。
乙、被告方面：
一、聲明：請求駁回原告之訴。
二、陳述：
（一）被告戊○○、丁○○、丙○○、庚○○、己○○、辛○○○部分：
      均未於最後言詞辯論期日到場，據其歷次到庭所為答辯及陳述略稱：不知道系
      爭本票是否為林金池所簽發，林金池生前確曾告知子女其向原告借款三百萬元
      ，但已清償一百萬元，且有將一筆土地抵押以為餘款之清償。
（二）被告甲○○、乙○○部分：
      林金池於生前曾告知其尚欠原告之借款金額僅餘一百多萬元，與原告所請求金
      額不符。
丙、本院依職權調閱本院八十七年度執字第四００六號民事執行事件卷宗。
    理      由
一、被告戊○○、丁○○、丙○○、庚○○、己○○、辛○○○六人均未於最後言詞
    辯論期日到場，查無民事訴訟法第三百八十六條所列各款情形，爰依原告之聲請
    ，由其一造辯論而為判決。
二、原告主張：第三人林金池前於八十六年十月十八日書立借據，向原告借款三百萬
    元，除另簽發面額分別為二百萬元、一百萬元，未載到期日之本票各一紙予原告
    執有外，並約定提供其所有坐落苗栗縣竹南鎮○○段一０三之八地號等五筆土地
    設定抵押權以為前開借款債務之擔保，後經林金池還款一百萬元，上開債務金額
    尚餘二百萬元。嗣林金池於八十七年二月二十三日偕同訴外人李武生前往原告處
    所，復以其名義代李武生向原告借款三十八萬五千元，林金池本人亦借款五千元
    ，合計當日借款為三十九萬元，林金池除於原告所書借款紀錄上簽名外，並簽發
    面額為三十八萬五千元，未載到期日之本票一紙予原告執有，總計林金池先後向
    原告借款未償餘額為二百三十九萬元。後林金池於九十年一月四日死亡，原告就
    前開抵押物聲請拍賣尚未受償，被告辛○○○等八人分別為林金池之配偶及子女
    ，均為其法定繼承人，為此訴請被告八人連帶清償前開借款債務，及自追加起訴
    狀繕本最後送達被告翌日即九十年八月二十八日起至清償日止之法定遲延利息等
    語。被告戊○○、丁○○、丙○○、庚○○、己○○、辛○○○六人均未於最後
    言詞辯論期日到場，據其歷次到庭所為陳述略以：不知道系爭本票是否為林金池
    所簽發，林金池生前確曾告知子女其向原告借款三百萬元，但已清償一百萬元，
    且有將一筆土地抵押以為餘款之清償等語。被告甲○○、乙○○則以：林金池於
    生前曾告知其尚欠原告之借款金額僅餘一百多萬元，與原告所請求金額不符等語
    ，資為抗辯。
三、按當事人主張有利於己之事實者，就其事實有舉證之責任，民事訴訟法第二百七
    十七條前段定有明文。原告主張第三人林金池前開借款經過之事實，業據其提出
    與所述相符之本票影本四紙、借據、借款紀錄影本各一份為證，被告等就林金池
    生前曾向原告借款三百萬元等情亦不予爭執，至被告戊○○等六人雖陳稱：不知
    道系爭本票是否為林金池所簽發云云，且被告甲○○、乙○○亦辯稱：林金池於
    生前曾告知其尚欠原告之借款金額僅餘一百多萬元云云，惟查：經本院當庭審視
    原告所提前揭證物上所載林金池之簽名字跡，其形貌、筆法、特徵以肉眼觀之均
    無殊異，應係同一人所為之簽署，而證人李武生則到庭證稱：「林金池過世前幾
    天曾告訴我他欠何人錢及多少錢，並說他欠原告共三百萬元，但已還了一百萬元
    ．．．」、「我確實於前開日期（即八十七年二月二十三日）與林（金池）共同
    前往原告處借上開金額（三十八萬五千元），錢是由林出面借的，我事後已還錢
    給林，我與林當天都簽了本票。」等語（見本院九十年八月十日言詞辯論筆錄）
    ，經核均與原告當庭所述林金池借款過程情節相符，亦足證系爭本票確係由林金
    池於借款時所簽發，而被告等人就其所辯借款金額僅餘一百多萬元乙節均未提出
    任何證明方法以實其說，應認其就此部分抗辯事實未盡舉證之責任，是被告等人
    前開所辯尚非可採，堪信原告此部分之主張為真實。
四、次按借用人應於約定期限內，返還與借用物種類、品質、數量相同之物，未定返
    還期限者，借用人得隨時返還，貸與人亦得定一個月以上之相當期限，催告返還
    ，民法第四百七十八條定有明文。又所謂貸與人得定一個月以上之相當期限催告
    返還，非謂貸與人之催告必須定有期限，祇須貸與人有催告之事實，而催告後已
    逾一個月以上之相當期限者，即認借用人有返還借用物之義務，最高法院七十三
    年台抗字第四一三號判例意旨可資參照。復按給付無確定期限者，債務人於債權
    人得請求給付時，經其催告而未為給付，自受催告時起，負遲延責任。其經債權
    人起訴而送達訴狀，或依督促程序送達支付命令，或為其他相類之行為者，與催
    告有同一之效力。另繼承人自繼承開始時，除本法另有規定外，承受被繼承人財
    產上之一切權利、義務。繼承人對於被繼承人之債務，負連帶責任。民法第三百
    十五條、第二百二十九條第二項、第一千一百四十八條、第一千一百五十三條第
    一項亦分別定有明文。經查林金池業於九十年一月四日死亡，被告等八人均為其
    法定繼承人之事實，亦據原告提出戶籍謄本四份、繼承系統表一份在卷可稽，並
    為被告等人所不爭執，而原告所提前揭借據上並未具體約定清償日期，系爭二紙
    本票上亦均未載到期日，然系爭借款既屬無確定期限之債務，依上揭法條所定，
    債權人即得隨時定期催告請求債務人之繼承人即被告等八人予以清償。另查原告
    前於本院就林金池所提供抵押物聲請拍賣後尚未受償，已於九十年五月十七日向
    本院對被告戊○○等六人聲請核發支付命令，前揭支付命令業於同年五月三十日
    分別送達被告戊○○等六人，嗣經原告於起訴後追加被告乙○○、甲○○二人，
    並分別於同年八月二十四日、八月二十七日送達追加起訴狀繕本予該二名被告等
    事實，業經本院依職權調閱本院八十七年度執字第四００六號民事執行事件卷宗
    核明無誤，並有本院九十年度促字第四九一一號支付命令聲請事件卷宗、送達證
    書八紙在卷可稽，揆諸前揭法條規定與判例意旨，上開支付命令與訴狀繕本之送
    達，即與催告有同一之效力，迄今並已逾一個月以上之期間仍未受償，被告八人
    自受催告時起，應負遲延責任，從而原告據以訴請被告八人連帶清償前開借款債
    務金額，及自追加起訴狀繕本最後送達被告翌日即九十年八月二十八日起至清償
    日止，按年息百分之五計算之法定遲延利息，為有理由，應予准許。
五、本件事證已臻明確，兩造所提其餘攻擊防禦方法及舉證，與判決結果不生影響，
    爰不一一論述，附此敘明。
六、據上論結，本件原告之訴為有理由，依民事訴訟法第三百八十五條第一項前段、
    第八十五條第二項，判決如主文。
中      華      民      國    九十    年      十      月      三十      日
                                  臺灣苗栗地方法院民事庭
~B法      官  邱光吾
右為正本係照原本作成。
如對本判決上訴，須於判決送達後廿日內向本院提出上訴狀。
~B法院書記官  劉秋雯
中      華      民      國    九十    年      十      月      三十      日


司法院資訊處製作；財團法人民間司法改革基金會備份。
